【裁判字號】    98,訴,380
【裁判日期】    980429
【裁判案由】    清償債務
【裁判全文】
臺灣臺北地方法院民事判決               98年度訴字第380號
原      告  乙○○
被      告  甲○○
上列當事人間清償債務事件，本院於民國98年4月8日言詞辯論終
結，判決如下：
    主  文
原告之訴駁回。
訴訟費用由原告負擔。
    事實及理由
一、按訴狀送達後，原告不得將原訴變更或追加他訴，但擴張或
    減縮應受判決事項之聲明者，不在此限，民事訴訟法第255
    條第1項第3款定有明文。本件原告起訴時原請求被告給付伊
    新台幣（下同）1,070,000元，嗣於97年8月27日具狀變更請
    求內容如聲明，核屬單純擴張應受判決事項之聲明，其所為
    訴之變更即屬合法，先予敘明。
二、原告起訴主張：伊有精神分裂症且有睡眠障礙，會服用安眠
    藥，伊的丈夫於74年間過世後，被告以為伊管帳為由，將伊
    丈夫的撫卹金、喪葬奠儀等約57萬元完全沒收，被告復於75
    年8月間要伊向臺灣銀行貸款50萬元後，偽稱第三人劉正堯
    向伊借貸而取走該50萬元，伊23年來屢向被告要求償還上開
    款項，但被告均置之不理，爰提起本訴，請求被告清償前開
    借款及返還不當所得，並聲明：被告應給付原告107萬元，
    及其中57萬元部分，自74年9月27日起至清償日止，按年息5
    ％計算之利息；餘則自77年8月30日起至清償日止，按年息5
    ％計算之利息。
三、被告則抗辯：原告之夫於74年間逝世，訴外人中國石油公司
    給付之撫卹金扣除其生前向台灣中小企業銀行借款及同事間
    之死會會款加上親友的奠儀等後計有50萬元，原告取用其中
    3萬元，復於77年8月間向銀行貸款17萬元，本欲投資股票，
    嗣於77年9月1日連同先前剩餘47萬元，共計64萬元，一併轉
    借給訴外人劉正堯，劉正堯同意按月給付原告利息11,550元
    以補貼原告家用。故實際上係劉正堯向原告借款，與被告無
    涉，被告亦未沒收原告之夫之撫卹金及奠儀等，兩造間根本
    無債權債務關係存在，被告也非劉正堯向原告借款之連帶保
    證人，且原告與劉正堯間消費借貸關係自77年至今已超過20
    年而時效消滅，原告亦無權再為請求等語。並聲明：原告之
    訴駁回。
四、本件兩造協議爭執及不爭執事項（見本院卷第29頁背面）：
  (一)兩造不爭執事項：
  1.兩造為姊妹關係。
  2.被告在77年9月1日出具記載：「劉正堯借乙○○款（原借50
    萬又拿回3萬餘借47萬）原借50萬利息1800＝9000，
    新借17萬利息1500＝2550，原借47萬+現借17萬＝64萬共
    計11550」及署名「證人：甲○○」之書據（見本院卷第19
    頁，下稱系爭書據），交原告收執。
  (二)兩造爭執事項：
  1.被告是否有向原告借款50萬元，及收取原告之夫之撫卹金、
    奠儀等合計57萬元款項等情？
  2.原告請求被告返還上開款項是否合法有據？原告之請求是否
    已罹於時效？
五、得心證之理由：
  (一)按當事人主張有利於己之事實者，就其事實有舉證之責任，
    民事訴訟法第277條前段定有明文。又民事訴訟如係由原告
    主張權利者，應先由原告負舉證之責，若原告先不能舉證，
    以證實自己主張之事實為真實，則被告就其抗辯事實即令不
    能舉證，或其所舉證據尚有疵累，亦應駁回原告之請求（最
    高法院17年上字第917號判例意旨可以參照）。本件原告主
    張伊與被告間有50萬元之消費借貸關係及被告侵占伊丈夫死
    亡之撫卹金、奠儀等合計57萬元云云，均為被告所否認，揆
    之前揭舉證責任分配原則，自應由原告先就上開事實負證明
    責任。
  (二)原告就此雖提出收取奠儀清冊（置於卷外）為證，然依該奠
    儀清冊，僅可知原告之夫死亡後，有哪些人繳交若干奠儀，
    尚無從據此認定被告即有如原告所主張侵占原告之夫死亡撫
    卹金、奠儀等合計57萬元款項之事實，此外，原告就被告確
    有侵占上開款項乙節，未能提出其他證據以實其說，則原告
    此部分主張，即難採信。又依兩造不爭執真正之系爭書據內
    容觀之，係訴外人劉正堯向原告借款64萬元，參以原告自承
    借款利息係由劉正堯支付，但只給了兩年就不給了等語（見
    本院97年度北調字第466號卷第4頁），堪認向原告借款之人
    應為訴外人劉正堯而非被告，此外，原告又未能提出其他證
    據證明被告曾向原告借款50萬元，或有就他人向原告借款擔
    任連帶保證人之意，故原告依消費借貸或保證之法律關係，
    請求被告償還伊50萬元云云，亦無依據。
  (三)綜上，原告既無法證明兩造間有57萬元或50萬元之債權債務
    關係，則原告請求被告給付107萬元，及其中57萬元部分，
    自74年9月27日起，餘50萬元部分，自77年8月30日起，均至
    清償日止，按年息5％計算之利息，即屬無據。原告之訴為
    無理由，應予駁回。
六、本件事證已臻明確，兩造其餘之攻擊防禦方法及舉證，經本
    院審酌後，認均不足以影響本判決之結果，毋庸一一論列，
    併此敘明。
七、據上論結，本件原告之訴為無理由，依民事訴訟法第78條，
    判決如主文。
中    華    民    國    98    年    4     月    29    日
                  民事第三庭    法  官  管靜怡
以上正本係照原本作成
如對本判決上訴，須於判決送達後20日內向本院提出上訴狀
中    華    民    國    98    年    4     月    29    日
                                書記官  張婕妤


司法院資訊處製作；財團法人民間司法改革基金會備份。
